福建連江地方法院刑事判決　　　　　　　　 95年度易字第8號
公　訴　人　福建連江地方法院檢察署檢察官
被　　　告　乙○○
選任辯護人　黃雅羚律師
上列被告因違反台灣地區與大陸地區人民關係條例等案件，經檢
察官提起公訴（94年度偵字第78號），本院判決如下：
    主      文
乙○○共同中華民國船舶船長，違反中華民國船舶非經主管機關
許可，不得航行至大陸地區之規定，處有期徒刑伍月，如易科罰
金，以銀元參佰元即新臺幣玖佰元折算壹日。
　　事      實
一、乙○○為中華民國籍船舶「長隆號」之船員，與船長甲○○
    （業經本院判處有期徒刑六月，現上訴中）均明知中華民國
    船舶非經主管機關許可，不得航行至大陸地區，竟於民國94
    年8月21日晚間8時10分許，與有直航大陸地區犯意聯絡之甲
    ○○共同駕駛「長隆號」船舶，由連江縣北竿鄉白沙港報關
    後隨即出港，原應依申報往南航向連江縣莒光鄉，卻擅改航
    向及航道，駕駛「長隆號」越過國防部公告之馬祖地區禁止
    、限制水域，進入大陸地區。嗣於 94年8月22日下午自大陸
    地區返抵連江縣北竿鄉白沙港時，為海巡機關查獲。
二、案經行政院海岸巡防署海岸巡防總局北部地區巡防局連江機
    動查緝隊移送福建連江地方法院檢察署檢察官偵查起訴。
　　理      由
一、按被告以外之人於審判外之言詞或書面陳述，除法律有規定
    者外，不得作為證據，刑事訴訟法第159條第1項固有明文；
    惟被告以外之人於審判外之陳述，雖不符同法第159條之1至
    之 4規定，而經當事人於審判程序同意作為證據，法院審酌
    該言詞陳述或書面陳述作成時之情況，認為適當者，亦得為
    證據；又當事人、代理人或辯護人於法院調查證據時，知有
    第159條第1項不得為證據之情形，而未於言詞辯論終結前聲
    明異議者，視為有前項之同意，同法第159條之5亦定有明文
    。本件公訴人、被告及辯護人於本院準備程序及審判程序中
    對於本案相關證人於偵查中之證述暨其他相關具傳聞性質之
    證據資料之證據能力，均表示無意見，且迄於言詞辯論終結
    前亦未聲明異議。本院復審酌上開證據作成之情況，並非公
    務員違背法定程序所取得，核屬適當為本件之證據，依刑事
    訴訟法第159條之5第 2項規定，本件認定事實所引用之上開
    證據，均有證據能力，合先敘明。
二、訊據被告乙○○固坦承有於前開時地與甲○○報關後駕船出
    海之事實，惟矢口否認有航行至大陸地區之情事；辯護人並
    辯稱：長隆號報關出港時間為晚間 8時10分，然雷操手卻於
    晚間 8時40分26秒始於雷達上標註長隆號之光點，顯已相隔
    半小時之久，何以確定航跡圖上之光點即為長隆號，又國防
    部公告之「限制、禁止水域」，目的係限制或禁止大陸地區
    船舶進入該範圍，以確保我國國家安全，是以我國船舶雖航
    行逾越該「限制、禁止水域」之界線，並不等同跨越我國領
    海，亦不等同已進入大陸地區云云。惟查：
（一）被告乙○○與甲○○共同駕駛之「長隆號」船舶於 94年8
      月21日晚間 8時10分許，由連江縣北竿鄉白沙港報關後隨
      即出港，原應依申報往南航向連江縣莒光鄉，卻擅改航向
      及航道，逾越國防部公告馬祖地區之限制、禁止水域航向
      大陸地區海域等事實，有第10岸巡大隊白沙安檢所設籍船
      筏基本資料表（94年度偵字第78號卷第35頁）、機漁船進
      出港檢查表（前揭偵卷第36頁）及海岸巡防總局北部地區
      巡防局提出之雷達航跡圖38紙（前揭偵卷第26至34頁、第
      85至90頁、本院卷第131至153頁）在卷足憑，並經證人即
      負責雷達系統之張正中及唐善智於檢察官訊問時檢視航跡
      圖後分別證稱：「就專業研析八艘船（即「建騵號」、「
      駿興號」、「豐年號」、「廣福號」、「嘉慶號」、「和
      泰號」、「廣達號」、「長隆號」）之航跡圖，因八艘船
      出港後，就經過岸上人員通報操作員後鎖定，期間航跡並
      沒有間斷，部分目標如廣福號確已過海峽中線，已進入大
      陸地區，其他也都已過海峽中線。」、「就我看到這八艘
      船，他們是從馬祖北竿地區出港，航跡是連續的，所以雷
      操手均有實際鎖定，依航跡圖所載這八艘船，已過中線到
      大陸沿海地區，是可以確定的。」（前揭偵卷第76至77頁
      ）屬實，堪認被告駕駛之「長隆號」確已跨越國防部公告
      馬祖地區之限制、禁止水域，甚至越過海峽中線自明。
（二）至辯護人抗辯雷達航跡圖之軌跡，無從認定係被告所駕駛
      之船隻云云。然經證人即海岸巡防總局負責雷達情報之人
      員張正中於檢察官訊問時結證稱：「雷達航跡圖是依我們
      所建的系統，透過雷達偵搜，將海面目標鎖定，由雷達操
      作手，將雷達螢幕所顯示的光點，與岸上勤務人員回報之
      出港船隻逐一鎖定，鎖定後系統會給予一個編號，之後就
      進行自動鎖定，紀錄目標船隻的航跡，所以船的航跡圖非
      人為繪製的」（前揭偵卷第76至77頁）；證人即海岸巡防
      總局通資組專員唐善智於檢察官訊問時亦結證稱：「船隻
      經雷達鎖定，如果沒有脫鎖即為連續之目標，就雷達系統
      ，沒有辦法作人為的更改」（前揭偵卷第76至77頁）；證
      人即岸巡馬祖大隊雷達站小組長馬雲龍於本院審理時結證
      稱：「安檢所獲知船隻要報關出港時，安檢人員會用無線
      電與岸巡馬祖大隊聯繫，告知何艘船隻要出港，等到航跡
      出現後，我們就會作鎖定。」、「（問：航跡何時會出現
      ？）船隻出航後，大約兩分鐘後航跡就會出現了，當然也
      要看航速。」（本院卷第179至183頁）；證人即當時北竿
      安檢所人員王智賢於本院審理時結證稱：「（船隻出港多
      久後，會通報觀通員？）一出港就會通報。」（本院卷第
      183至185頁）；證人即具有實際判讀雷達經驗之蔡育明於
      本院審理時結證稱：「（問：雷達測繪精準性？）依我的
      經驗，自動測繪雷達設定 3海浬內精準度大約80到90％，
      若設定12海浬精準度就會降低，如果輔以人工計算精準度
      可達95％。」，綜合衡諸前揭證人之證言，並參諸「海岸
      巡防總局雷達傳遞整合作業執行要點」可知，雷達就船隻
      之鎖定，係先由安檢所人員於船舶出港時立即以無線電通
      報觀通員，再由觀通員以目測方式確認後，告知雷達操作
      手，雷達操作手搭配雷達上之光點，給與出海之船隻編號
      加以鎖定，交由雷達持續偵測後自動繪製船舶之航跡圖，
      故就雷達上光點之鎖定，除雷達自動偵測外，尚輔以人工
      觀測，透過上開方式交互對照，其正確性較高，發生誤差
      之可能性甚低。
（四）況參以證人即當時北竿安檢所人員王智賢於本院審理時結
      證稱：「（航跡圖所顯示的光點是否會有錯誤？）如果只
      有一艘船的話，不會出錯，但是如果有八艘船隻一起出去
      的話，就有可能出錯，且我們是依出港順序通報馬祖大隊
      ，但是船隻船速不一，就有可能產生標示錯誤的可能。」
      、「（當天是否有八艘船一起出港？）這些船是陸陸續續
      出港。」、「（除了這八艘船外，還有無其他船隻在接連
      的時間出港？）沒有。」、「（問：為何如此肯定此事？
      ）因為這八艘船事件，作了很多的蒐證及資料，所以我記
      得。」（本院卷第183至185頁），可知當時係 8艘船舶陸
      續報關出港，且並無其他船隻於接連之時間內出港，本院
      綜合審酌被告漁船出港之時間，當時僅有被告等 8艘船舶
      陸續出港，且其等進出港之前、後時段內，復無其它船隻
      進出，而船舶出港後 2分鐘即會在雷達上出現光點，雷達
      操作手依一般操作手續為本件 8艘船舶之鎖定並無困難，
      故認為本件雷達航跡圖之鎖定發生混淆誤判之可能性極低
      ，益徵本件雷達航跡圖上標示之光點及航跡，確係本件「
      長隆號」船舶及其航跡路線無誤。至於辯護人以報關簿記
      載時間與雷達鎖定之時間差，認為有標註錯誤之可能，然
      經證人王智賢於審理時證稱：「（當天是否有八艘船一起
      出港？）這些船是陸陸續續出港。」、「（除了這八艘船
      外，還有無其他船隻在接連的時間出港？）沒有。」、「
      （當天報關情形為何？）報關簿記載時間是被告來聲請的
      時間，後來我們就放行了，等到船隻出港後，我們就向觀
      通員通報該船隻已經出港。」（本院卷第183至185頁）；
      證人馬雲龍證稱：「（問：如何識別船隻？）我們是依據
      報關的順序來判斷，再輸入船隻名稱。」（本院卷第 179
      至 183頁），可見報關簿記載之時間僅為被告報關之時間
      ，尚非即為出港之時間，必待船隻出港後，安檢人員才會
      向觀通員通報，再由雷達操作手依通報之順序於雷達上鎖
      定，因此辯護人爭執上開時間之落差，尚不足以使本院對
      航跡圖鎖定之正確性產生合理懷疑，從而，綜上判斷航跡
      圖上所載光點及軌跡，確係本件被告所駕駛之船隻無訛。
      況由雷達航跡圖可知當時先後陸續出港之 8艘船舶均有越
      過禁止、限制水域，縱雷達操作手對該 8艘船舶之先後順
      序有誤判致標註錯誤，亦無礙於被告駕駛之「長隆號」確
      有航行越過禁止、限制水域之事實。是以被告及辯護人上
      開辯解並不足採，本件事證明確，被告於 94年8月21日駕
      駛「長隆號」越過禁止、限制水域之事實同堪認定。
三、辯護人又辯稱：國防部公告之「限制、禁止水域」，目的係
    限制或禁止大陸地區船舶進入該範圍，以確保我國國家安全
    ，是以我國船舶雖航行逾越該「限制、禁止水域」之界線，
    不等同跨越我國領海，亦不等同已進入大陸地區云云。惟：
（一）按臺灣地區與大陸地區人民關係條例第 1條已開宗明義指
      出：國家統一前，為確保臺灣地區安全與民眾福祉，規範
      臺灣地區與大陸地區人民之往來，並處理衍生之法律事件
      ，特制訂本條例，是以關於臺灣地區與大陸地區之相關事
      項即應依據該條例之規範。而該條例第2條第1款、第 2款
      規定：「一、臺灣地區：指臺灣、澎湖、金門、馬祖及政
      府統治權所及之其他區域。二、大陸地區：指臺灣地區以
      外之中華民國領土。」，可知臺灣地區與大陸地區人民關
      係條例所稱之「大陸地區」係相對於臺灣地區而言，而臺
      灣地區之界定標準即在於「政府統治權所及」之地區，又
      所謂「政府統治權所及」之地區，其判斷標準無非係政府
      足以有效行使主權、司法管轄權，甚或軍事武力、海岸巡
      防力量足以有效行使、捍衛海疆之範圍，故而台灣地區在
      馬祖區域之統治權所及範圍自應以是否為我國政府足以有
      效行使主權、司法管轄權，甚或軍事武力、海岸巡防力量
      足以有效行使、捍衛海疆之範圍之地區為標準。
（二）再按臺灣地區與大陸地區人民關係條例第29條第 1項規定
      ：「大陸船舶、民用航空器及其他運輸工具，非經主管機
      關許可，不得進入臺灣地區限制或禁止水域、臺北飛航情
      報區限制區域。」；第32條第 1項規定：「大陸船舶未經
      許可進入臺灣地區限制或禁止水域，主管機關得逕行驅離
      或扣留其船舶、物品，留置其人員或為必要之防衛處置。
      」；臺灣地區與大陸地區人民關係條例施行細則第42條規
      定：「大陸船舶未經許可進入臺灣地區限制或禁止水域，
      主管機關依下列規定處置：一、進入限制水域者，予以驅
      離；可疑者，命令停船，實施檢查。驅離無效或涉及走私
      者，扣留其船舶、物品及留置其人員。二、進入禁止水域
      者，強制驅離；可疑者，命令停船，實施檢查。驅離無效
      、涉及走私或從事非法漁業行為者，扣留其船舶、物品及
      留置其人員。三、進入限制、禁止水域從事漁撈或其他違
      法行為者，得扣留其船舶、物品及留置其人員。四、前三
      款之大陸船舶有拒絕停船或抗拒扣留之行為者，得予警告
      射擊；經警告無效者，得直接射擊船體強制停航；有敵對
      之行為者，得予以擊燬。」；第43條規定：「依前條規定
      扣留之船舶，由有關機關查證其船上人員有下列情形之一
      者，沒入之：一、搶劫臺灣地區船舶之行為。二、對臺灣
      地區有走私或從事非法漁業行為者。三、搭載人員非法入
      境或出境之行為。四、對執行檢查任務之船艦有敵對之行
      為。扣留之船舶因從事漁撈、其他違法行為，或經主管機
      關查證該船有被扣留二次以上紀錄者，得沒入之。扣留之
      船舶無前二項所定情形，且未涉及違法情事者，得予以發
      還。」；及海岸巡防法第1條第1項：「為維護臺灣地區海
      域及海岸秩序，與資源之保護利用，確保國家安全，保障
      人民權益，特制定本法。」；海岸巡防機關海域執法作業
      規範第 2點：「本規範適用範圍為我國內水、領海、鄰接
      區、專屬經濟海域、大陸礁層與公海上得行使管轄之事項
      及限制、禁止水域。」等規定可知，大陸船舶未經許可進
      入限制或禁止水域，主管機關依前揭規定得對於大陸船舶
      採取「驅離」、「檢查」、「扣留」、「警告射擊」、「
      擊燬」等強制作為，並賦予巡防機關人員司法權限，顯然
      限制、禁止水域即為我國政府目前於馬祖地區足以軍事武
      力有效實現統治權及司法管轄權之範圍，因認至少此水域
      之內即為臺灣地區與大陸地區人民關係條例所定之「臺灣
      地區」。復依臺灣地區與大陸地區人民關係條例第29條第
      2 項之規定：「前項限制或禁止水域及限制區域，由國防
      部公告之。」，國防部遂依據該條文之授權，於 87年6月
      22日以（87）戍戎字第2622號公告，公告東引、馬祖、烏
      坵、金門、東沙、南沙地區限制、禁止水域及限制空域管
      制範圍及事項，並自 87年6月24日生效。其中馬祖地區限
      制、禁止水域管制範圍為：南竿、北竿、高登、亮島、大
      坵、小坵、東莒、西莒等島週邊低潮線，向外延伸4千至6
      千公尺之水域為限制水域；南竿、北竿、高登、亮島、大
      坵、小坵、東莒、西莒等島週邊低潮線，向外延伸 4千公
      尺以內之水域為禁止水域。是以逾越上揭界線即可認為已
      離開我國統治權所及之區域。
（三）再參以馬祖北竿白沙港之經度約為 119度58分，而大陸地
      區黃歧半島之經度約為 119度52分，有衛星圖及北竿鄉地
      圖在卷可稽，依經度1分即為1海浬換算後，兩地間之距離
      僅約 6海浬而已，然依國際海洋法公約及中華民國領海及
      鄰接區法第 3條之規定，由大陸地區之領海基線向外延伸
      12海浬即為大陸地區之領海範圍，顯然已可包含兩地間之
      海域，仍屬我國憲法上所認定之中華民國領土範圍，而我
      國國防部公告之限制、禁止水域既為我國統治權所及之範
      圍，則於該國防部公告限制水域界線與大陸地區領海基線
      間之海域，既屬我國於臺灣地區以外之中華民國領土，因
      此即為臺灣地區與大陸地區人民關係條例第 2條定義之「
      大陸地區」，故而於該海域出現之中華民國籍船舶除已越
      過我國統治權所及之範圍外，亦同時進入大陸地區。
（四）經查，本案依卷附之雷達航跡圖及前述認定，「長隆號」
      船舶已明顯逾越上開限制、禁止水域，因此本件被告駕駛
      「長隆號」進入大陸地區之事實，事證明確，被告及辯護
      人辯稱並未進入大陸地區云云，顯不足採信。
四、按臺灣地區與大陸地區人民關係條例第28條：「中華民國船
    舶、航空器及其他運輸工具，經主管機關許可，得航行至大
    陸地區。」，經查被告並未向主管機關申請許可，即駕駛船
    舶進入大陸地區，已如前述，其違反前揭規定之行為已臻明
    確，應予依法論科。
五、再按被告行為後，法律有變更者，適用行為時之法律。但行
    為後之法律有利於行為人者，適用最有利於行為人之法律，
    刑法第2條第1項定有明文。而適用最有利於行為人之法律，
    既曰法律，自較刑之範圍為廣，除法律有特別規定（如修正
    後刑法第2條第2項非拘束人身自由之保安處分適用裁判時法
    、修正後刑法施行法第9條之3規定等情形），應依其規定，
    或事關執行之緩刑宣告，或犯罪在刑法修正施行前，自首在
    刑法修正施行後之自首情況，或程序事項等規定（如刑法第
    40條沒收宣告之程序規定），均應適用裁判時之修正後刑法
    規定外，其它仍應依刑法第2條第1項之規定為法律變更之比
    較適用；又關於易科罰金之折算標準、易服勞役之折算標準
    及期限、罰金與死刑是否併予執行、多數有期徒刑定應執行
    刑時之最高刑期限制等修正，事涉行為人易刑折算標準金額
    之多寡與期限之長短及定執行刑時能否就罰金刑併予執行或
    有期徒刑定應執行刑時最高度之限制，亦均屬修正後刑法第
    2條第1項所應比較適用法律之範圍；另拘束人身自由之保安
    處分，並非屬修正後刑法第2條第2項規定應適用裁判時法之
    範圍，除有特別規定者外，仍屬應依修正後刑法第2條第1項
    比較適用之法律；從刑附屬於主刑，除法律有特別規定者外
    ，應依主刑所適用之法律。再者，比較適用法律時，應就罪
    刑有關之共犯、未遂犯、連續犯、牽連犯、結合犯，以及累
    犯加重、自首減輕暨其他法定加減原因（如身分加減）與加
    減例等一切情形，綜其全部之結果而為比較後，整體適用，
    不能割裂而分別適用有利益之條文，有最高法院 95年5月23
    日刑事庭第8次會議決議及最高法院 24年上字第4634號、24
    年上字第5292號、27年上字第2615號、 29年上字第964號判
    例可資參照。茲就本案有關之新舊法比較部分，臚列如下：
（一）查本件被告行為後，刑法業於94年2月2日修正公布，並自
      95年7月1日起生效施行，雖然臺灣地區與大陸地區人民關
      係條例第80條第 1項之規定並未修正，惟關於正犯、易科
      罰金等規定均有修正，自仍應為新舊法之比較。
（二）關於刑法第28條正犯之規定，雖由原條文：「二人以上共
      同實施犯罪之行為者，皆為正犯」，修正為：「二人以上
      共同實行犯罪之行為者，皆為正犯」，然揆諸修正理由已
      說明僅有排除陰謀共同正犯、預備共同正犯適用之法律變
      更，共謀或行為共同正犯仍合乎該條規定之正犯而無不同
      ，則本案被告乙○○與同案被告甲○○係行為共同正犯態
      樣，並無法律變更之問題。
（三）又關於易科罰金之折算標準部分，由修正前刑法第41條第
      1項前段規定「得以銀元1元以上3元以下折算1日」，並依
      修正前罰金罰鍰提高標準條例第2條規定提高1百倍為銀元
      1百元以上3百元以下（即新臺幣3百元以上9百元以下）折
      算1日，修正為得以新臺幣1千元、2千元或3千元折算 1日
      ，並將罰金罰鍰提高標準條例第 2條刪除，是以比較新舊
      法結果，亦以修正前刑法所定之易科罰金折算標準較有利
      於被告。
（四）經整體綜合比較上述各條文行為時法與裁判時法後，以行
      為時法較有利於被告，依修正後刑法第2條第1項前段規定
      ，自應一體適用修正前刑法相關規定，予以論罪科刑。
六、核被告所為，係違反臺灣地區與大陸地區人民關係條例第28
    條第1項之規定，應論以同法第80條第1項之罪。被告就駕駛
    「長隆號」直航大陸地區部分與同案被告甲○○有犯意聯絡
    及行為分擔，被告乙○○雖非中華民國船舶「長隆號」所有
    人、營運人或船長身分，但與具有特定身分之船長即同案被
    告甲○○共同犯罪，依刑法第31條第 1項之規定，仍應論以
    共同正犯。爰審酌被告未經許可航行至大陸地區，不僅破壞
    我國出入境管理秩序，並損及國家安全，復衡其犯罪情節、
    法益侵害程度及犯後態度等一切情狀，量處如主文所示之刑
    ，並依前開說明，適用修正前刑法第41條第 1項前段、修正
    前罰金罰鍰提高標準條例第 2條規定，諭知易科罰金之折算
    標準，以為警惕。
七、公訴意旨另以：被告未向內政部警政署入出境管理局申請許
    可即出境，尚涉違反國家安全法第3條第1項規定而犯同法第
    6條第1項之罪嫌云云。惟按漁港法第16條第 1項之規定：「
    船舶進出漁港，除應依有關法令規定實施檢查外，本籍漁船
    以外船舶應先經主管機關之核准。」及國家安全法第 4條及
    海岸巡防法第4條第1項第2款、第3款與第5條第1項第 2款之
    規定，賦予海岸巡防機關對入出境之船舶實施檢查。是以船
    舶進出漁港，應依前揭規定由海岸巡防機關實施檢查；船舶
    入出境並應向漁港主管檢查機關提出申請，若漁船進出港曾
    向主管機關提出申請並經准許出入港，即無違反國家安全法
    未經許可不得入出境之規定。經查被告駕駛「長隆號」船舶
    自連江縣北竿鄉白沙漁港出海，已向第10岸巡大隊白沙安檢
    所報關檢查，有報關紀錄存卷可查，其既按正常程序申請出
    海，自難謂有未經許可入出境之罪嫌。檢察官就此部分事實
    認被告涉犯國家安全法第6條第1項之罪嫌，自有未洽，且此
    部分之事實因與檢察官認被告前揭經論罪科刑部分有想像競
    合犯之裁判上一罪關係，故不另為無罪之諭知。
八、據上論斷，依刑事訴訟法第299條第1項前段，台灣地區與大
    陸地區人民關係條例第28條第1項、第80條第 1項，刑法第2
    條第1項前段、第11條前段、第28條、第31條第1項，修正前
    刑法第41條第1項前段，修正前罰金罰鍰提高標準條例第2條
    ，判決如主文。
本案經檢察官賴哲雄到庭執行職務。
中　　華　　民　　國　　96　　年　　4 　　月　　12　　日
                    刑事庭  審判長法　官　邱志平
                                  法  官  林鈺琅
                                  法  官  羅國鴻
以上正本與原本無異
如不服本判決應於送達後10日內向本院提出上訴狀
中　　華　　民　　國　　96　　年　　4 　　月　　12　　日
   　　                       　　書記官　沈芳君
附錄本案論罪科刑法條全文
臺灣地區與大陸地區人民關係條例第80條
中華民國船舶、航空器或其他運輸工具所有人、營運人或船長、
機長、其他運輸工具駕駛人違反第二十八條規定或違反第二十八
條之一第一項規定或臺灣地區人民違反第二十八條之一第二項規
定者，處三年以下有期徒刑、拘役或科或併科新臺幣一百萬元以
上一千五百萬元以下罰金。但行為係出於中華民國船舶、航空器
或其他運輸工具之船長或機長或駕駛人自行決定者，處罰船長或
機長或駕駛人。
前項中華民國船舶、航空器或其他運輸工具之所有人或營運人為
法人者，除處罰行為人外，對該法人並科以前項所定之罰金。但
法人之代表人對於違反之發生，已盡力為防止之行為者，不在此
限。
刑法第七條之規定，對於第一項臺灣地區人民在中華民國領域外
私行運送大陸地區人民前往臺灣地區及大陸地區以外之國家或地
區者，不適用之。
第一項情形，主管機關得處該中華民國船舶、航空器或其他運輸
工具一定期間之停航，或廢止其有關證照，並得停止或廢止該船
長、機長或駕駛人之執業證照或資格。
臺灣地區與大陸地區人民關係條例第28條
中華民國船舶、航空器及其他運輸工具，經主管機關許可，得航
行至大陸地區。其許可及管理辦法，於本條例修正通過後十八個
月內，由交通部會同有關機關擬訂，報請行政院核定之；於必要
時，經向立法院報告備查後，得延長之。
